【裁判字號】    99,訴,274
【裁判日期】    990709
【裁判案由】    分割共有物
【裁判全文】
臺灣雲林地方法院民事判決               99年度訴字第274號
原      告  癸○○
訴訟代理人  壬○○
被      告  戊○○
            辛○○
            子○○
            庚○○
            宙○○
            玄○○
            申○○
            卯○○
            巳○○
            午○○
            辰○○
            Ａ○○
            未○○
            己○○○
            黃○○
            丙○○
訴訟代理人  乙○○
被      告  宇○○
            地○○
            天○○
            亥○○
            陳建源即陳世忠
            寅○○○
            丑○○
            戌○○
            酉○○
上  三  人
訴訟代理人  張雯峰    律師
            奚淑芳    律師
被      告  甲○○
訴訟代理人  丁○○
上列當事人間請求分割共有物事件，本院判決如下：
    主  文
原告之訴駁回
訴訟費用由原告負擔。
    事 實 及 理 由
壹、本件訴訟要件尚未完備，原告等土地共有人，應待擬分割之
    系爭土地之面積、位置，乃至經界確定後，始能進行系爭土
    地之分割。
一、分割共有物屬強制調解事件，本院受理原告提出「民事聲請
    調解暨起訴狀」後，即試行調解程序等事宜，惟因地政機關
    函稱本件分割之土地，尚待重測，且未完成公告，足信本件
    無從續行調解程序，自應進入訴訟程序，並即為訴訟要件等
    審查。
二、本件經審查訴訟要件，原告尚未繳納裁判費，唯因依卷證資
    料，即可發現有應逕為駁回事由，乃未先行命補繳裁判費。
 (一) 按「原告之訴，依其所訴之事實，在法律上顯無理由者，法
    院得不經言詞辯論，逕以判決駁回之。」民事訴訟法第249
    條第2 項定有明文。而所謂原告之訴，依其所訴之事實，在
    法律上顯無理由者，係指依原告於訴狀內記載之事實觀之，
    在法律上顯然不能獲得勝訴之判決者而言（最高法院62年台
    上字第845 號判例意旨參照）。
  (二)復按共有物之分割，於共有人全體有法律上之利害關係，須
    共有人全體始得為之，故請求分割共有物之訴，屬於民事訴
    訟法第五十六條第一項所稱訴訟標的，對於共同訴訟之各人
    必須合一確定者，有最高法院42年台上字第318 號判例意旨
    可資參照。是分割共有物之訴係屬必要共同訴訟，提起分割
    共有物之訴須以同意分割之人為原告，以不同意分割之人為
    被告，即共有人全體為當事人，其訴訟當事人始為適格。又
    當事人提起民事訴訟，其當事人適格有欠缺者，毋庸命其補
    正，司法院亦著有院字第2351號解釋足供參照。
  1.原告主張：坐落雲林縣林內鄉○○○段290 －4 、-5、-15
    、-17 、-19 、-21 、-22 、-23 、-24 、-48 、-54 、
    -68 、-70 、-74 、-76 、-77 、-93 、-94 、-111、-143
    、-145、-158地號等22筆土地（下稱系爭土地）為兩造所共
    有，並經應有部分計3 分之2 之共有人同意合併、分割，而
    兩造間就上開土地無不能分割之協議，且無因使用目的不能
    分割之情形，因難以協議分割，爰依法提起本訴，請求裁判
    分割如附圖所示，並將共有人中被告陳世忠、寅○○○等被
    法院查封、設定抵押權之登記，及被告未○○持有部分所設
    定之抵押權，轉載於分割後渠等所分配取得之土地上云云，
    並提出系爭土地之土地登記第二類謄本（地號全部）數份、
    雲林縣斗六地政事務所民國（下同）99年【4 月8 日】斗地
    騰字第3908-1號地籍圖1 紙，及共有土地合併分割協議書影
    本等件為佐。
  2.然查，本件系爭290-15、-22 、-24 、-76 、-93 地號等筆
    土地上，另有共有人【陳柏共】之事實，有上開土地登記簿
    謄本附卷可稽，並為原告所明知，是原告未對之提起本件分
    割共有物之訴，當事人即為不適格，依前揭說明，原告提起
    本訴，於法已有未合之情事。
  (三)次按「各共有人，除法令另有規定外，得隨時請求分割共有
    物。」民法第823 條第1 項固定有明文，惟【分割共有物之
    訴，係使共有關係變為單獨所有。故以原物分配於各共有人
    時，除應顧及均衡之原則外，並須就各共有人應行分得之範
    圍，例如面積多寡、交通、位置等等，予以確定，否則名為
    判決分割，實際仍難收判決分割之效果，自非法之所許。】
    則有最高法院55年台上字第1982號判例意旨可資參照。且定
    共有物分割之方法，固可由法院自由裁量，但亦須以其方法
    適當者為限。又法院裁判分割共有物，須斟酌各共有人之利
    害關係、使用情形、共有物之性質及價值、經濟效用，符合
    公平經濟原則，其分割方法始得謂為適當。亦有最高法院90
    年台上字第1607號判決意旨足供參考。
  1.本件原告訴請裁判分割，固有其所提出之上開地籍圖為據，
    本院先前於調解程序，曾會同聲請人（即原告）及部分共有
    人到場，並由雲林縣斗六地政事務所人員於99年5 月14日至
    現場指界、測量，暨請地政人員依勘驗結果繪製成果圖後，
    以蒐集兩造共有系爭土地之基本資料，惟地政事務所明確函
    稱：「…（系爭）22筆土地位於99年度【重測區內，目前正
    在辦理及完成協助指界中，預定本年度計畫於10月初起公告
    30日】，為使重測後面積與本分割方案一致，避免面積【前
    後不一致所產生界址與分割位置不符或完成後因位置不同】
    ，又須重新再繳費申辦致申請人金錢上浪費，…」等語，有
    雲林縣斗六地政事務所99年6 月23日斗第四字第0990005059
    號函文在卷可稽。
  2.承上，本件顯然無從就分割後各共有人所分得範圍之地型、
    面積、位置等等，予以確定，即系爭土地於分割時所需憑藉
    之基本資料，有不確定之情形，自無法為形成判決。
  3.況且，系爭共有土地除可能因重測後面積、界址發生變動使
    法院無得審查原告之方案，亦無法依職權提出符合全體共有
    人公平之分割方法，致難進行審理及裁判外，法院若逕依現
    有之地籍資料為分割，若重測公告確定後，發生面積、經界
    問題，將更生紛擾，徒生人民訟累。亦即原告於土地重測並
    公告確定前，土地界址、位置尚未確定期間，提起訴訟請求
    本院裁判分割，因系爭土地之界址、位置既有因重測而變動
    之可能，土地面積自無從予以確定，揆諸前開判例意旨及說
    明，本院縱強予裁判分割，亦難收分割之效果，顯非法之所
    許。
  4.準此，本件原告等共有人自應俟重測公告完成後，再行協議
    分割或訴請裁判分割，是時法院始能合法正當的為審理及裁
    判。
三、綜上所述，本件原告之訴，既於前述當事人適格要件有所欠
    缺，又有法律上無從為適法分割方案、裁判等情形；從而，
    本於上開調解程序所得卷證，於訴訟要件審查時，即時發現
    可認原告起訴請求分割共有物事件，依其所訴事實，顯無理
    由，揆諸首揭規定及判例意旨，爰不經言詞辯論，逕以判決
    駁回之。
四、本件既因有應逕為判決駁回之事由，致未先行命補繳裁判費
    ，若當事人對本案提起上訴，自應同時補繳原告於第一審應
    繳之裁判費（新台幣47,134元）及上訴審之訴訟費用，併此
    敘明。
貳、據上論斷，本件原告請求分割共有物事件之訴，顯無理由，
    依民事訴訟法第249 條第2 項、第78條，判決如主文。
中    華    民    國    99    年    7     月     9    日
                  民事第一庭    法  官  黃玉清
以上正本係照原本作成
如對本判決上訴，須於判決送達後廿日內向本院提出上訴狀。如
委任律師提起上訴者，應一併繳納上訴審裁判費。
中    華    民    國    99    年    7     月     9    日
                                書記官  王振州

司法院資訊處製作；財團法人民間司法改革基金會備份。
